臺灣桃園地方法院民事判決　九十年度簡上字第九六號
　　上　訴　人　　丙○○
　　被　上訴人　　甲○○
　　訴訟代理人　　乙○○
右當事人間請求給付票款事件，上訴人對於中華民國八十九年十月三十日臺灣桃園地
方法院桃園簡易庭八十九年度桃簡字第三○號第一審判決提起上訴，本院判決如左：
    主      文
上訴駁回。
第二審訴訟費用由上訴人負擔。
    事      實
甲、上訴人方面：
一、聲明：求為判決：（一）原判決不利於上訴人部分廢棄。（二）右廢棄部分被上
          訴人於第一審之訴駁回。
二、陳述：除與原判決記載相同者，茲引用之外，補稱：
（一）被上訴人將其蘭花（眼鏡蛇）賣給訴外人陳裕臻新台幣（下同）一百八十七萬
      元，嗣因陳裕臻資金發生困難退票，上訴人因現任大溪國蘭聯誼會會長，而被
      上訴人及訴外人陳裕臻同為副會長，故被上訴人要求上訴人居間協調，而前開
      一百八十七萬元中已清償部分款項，尚有尾款一百五十萬元，被上訴人除請求
      自民國（下同）八十八年七月十日起之利息每月三萬元共計二十萬元外，其中
      尚要求上訴人開立面額一百五十萬元之支票作為擔保，並交由被上訴人親收，
      當時言明蘭花四盆有出售於他人時即清償該一百五十萬元債務，故該票款債務
      應由訴外人陳裕臻負責，上訴人雖係支票之發票人，並非債務人亦非保證人，
      原審不察遽予判決，實有不妥。
（二）次查，蘭花買賣有民間習慣，陳裕臻與被上訴人間買賣債務，依業界習慣，如
      未出售第三人，其債務尾款無法付清者，可將原買賣標的蘭花返還，不足價額
      另補償。由此可知，上訴人並非債務人，而被上訴人不圖民間習慣處理，以欺
      騙方式使上訴人開立支票，並尋求追償票款，顯非得當。
（三）退步言之，本案系爭票款上有其他背書人黃秀滿、賴古親、徐淑華等人尚可追
      償，上訴人並非債務人而係債務調解者，自得請求所有背書人一起承擔應有之
      責。
（四）按本案訴訟標的金額一百五十萬元，業已給付二十一萬元用以清償利息及本金
      ，而此金額係由陳裕臻交付予上訴人，再由上訴人交予被上訴人。又本案票據
      債務，被上訴人要求二分利，每月給付三萬元，顯超過民法之規定，應酌減之
      。
三、證據：援用原審所提出之證據為證；並聲請傳訊證人陳裕臻。
乙、被上訴人方面：
一、聲明：求為判決上訴駁回。
二、陳述：除與原判決記載相同者，茲引用之外，補稱：
（一）「票據債務人不得以自己與發票人或執票人之前手間所存抗辯之事由對抗執票
      人，但執票人取得票據出於惡意者，不在此限」，此票據法第十三條定有明文
      。本件票據係訴外人陳裕臻因給付買賣蘭花票款而背書交付被上訴人，上訴人
      自不得以自己與陳裕臻間所為抗辯事由對抗被上訴人，渠辯稱並非債務人故不
      負票據責任云云，自非可採。
（三）系爭支票雖另有第三人王秀滿等人背書，惟其背書記載並不能解免上訴人所負
      給付票款之義務，上訴人仍為最終之票據債務人所辯顯無理由。
（四）再雙方並無約定需賣掉蘭花賣掉方有錢拿，此有違常理，並不足採。
（五）上訴人指稱其已清償本件訴訟標的金額中之二十一萬元云云。查被上訴人雖確
      實收受二十一萬元（其中包括現金一萬多元、支票，惟該支票已退票），但因
      本來債務為一百九十多萬元，以二十一萬元扣除後才是一百五十萬元，故該二
      十一萬元與一百五十萬元無關，上訴人不得以此抗辯。
三、證據：援用原審所提出之證據為證。
丙、本院依職權向本院書記處函查上訴人於原審聲明異議之時間。
    理　　由
一、本件被上訴人起訴主張伊持有上訴人簽發，訴外人陳裕臻背書、發票日八十八年
    七月十日、付款人第一商業銀行大溪分行、帳號000000000號、票號為
    0000000號、面額為一百五十萬元之支票一紙，詎屆期被上訴人於同年月
    十二、十三日先後向付款人為付款提示，竟遭退票，為此，被上訴人爰依票據之
    法律關係，向上訴人提起本件訴訟，請求給付票款。
二、上訴人對於被上訴人持有伊為發票人、訴外人陳裕臻為背書人（有關陳裕臻部分
    ，經原審判命應連帶給付前述金額，未據陳裕臻聲明不服，已告確定）、發票日
    八十八年七月十日、付款人為第一商業銀行大溪分行，票號為0000000號
    、面額一百五十萬元之支票一紙等事實並不爭執，惟抗辯因擔任大溪國蘭聯誼會
    會長，居間協調被上訴人與訴外人陳裕臻蘭花買賣之糾紛，其雖簽發系爭支票交
    付被上訴人，然此僅擔任債務人陳裕臻之協調人，並非保證人，此票據債務應由
    訴外人陳裕臻負責；且當時言明需蘭花出賣後被上訴人始得取得系爭票款，況依
    據蘭花業界習慣，蘭花未出售第三人，而尾款又無法付清時，可將買賣標的之蘭
    花返還，再補足差額，被上訴人不思此途，逕向上訴人提起本件訴訟，顯不合理
    ；再系爭支票尚有其他背書人黃秀滿、賴古親、徐淑華等人尚可追償，其等應與
    上訴人共同負責；末上訴人已給付二十一萬元之利息及本金，此部份應予扣除，
    且本件利息為二分利，顯超過民法之規定，應酌減之云云資為抗辯。
三、本件被上訴人起訴主張伊持有上訴人簽發、訴外人陳裕臻、黃秀滿、賴古親、徐
    淑華背書、發票日為八十八年七月十日、付款人為第一商業銀行大溪分行、帳號
    000000000號、票號為0000000號、面額為一百五十萬元之支票
    一紙，被上訴人於八十八年七月十二日、同年月十三日向付款人提示該支票，竟
    遭退票等事實，為上訴人所不爭執，並業據被上訴人提出支票一紙及退票理由單
    二紙為證，故堪信被上訴人此部份主張為真實。
四、上訴人上訴抗辯該一百五十萬元乃訴外人陳裕臻向被上訴人購買蘭花所積欠之價
    款，因陳裕臻無法清償，其始簽發系爭支票交付被上訴人，其僅居於協調人之地
    位，並非保證人，故此筆債務應由訴外人陳裕臻負責云云。然查：上訴人於原審
    八十九年二月一日之異議狀內載明：「經協調結果債權人甲○○以債務人（即上
    訴人）身為會長，信用頗佳，而要求債務人開立一百五十萬元之保證支票」；上
    訴人又於原審自認：「我開票據是因為要擔保原告（即被上訴人）及陳裕臻之買
    賣」（見原審八十九年八月十五日之言詞辯論筆錄），足見，上訴人於原審均自
    認簽發系爭票據係為擔保陳裕臻之債務，上訴人於本院撤銷原審自認之事實，為
    被上訴人所否認，經查：訴外人陳裕臻於原審稱：「系爭票還未退票前，我已以
    超過一百五十萬元的蘭花交給丙○○作為系爭票據擔保，目前蘭花價值低落，所
    以還在丙○○處」（見原審八十九年八月十五日之言詞辯論筆錄），於本院稱其
    因無力清償，由上訴人簽發系爭支票交付被上訴人代為支付。依一般社會常情，
    若非上訴人簽發系爭支票擔保訴外人陳裕臻之債務，有被追索之危險，何以訴外
    人陳裕臻願以高達一百五十萬元之蘭花交付上訴人作為擔保？故可知訴外人陳裕
    臻因向被上訴人購買蘭花，尚積欠被上訴人一百五十萬元無力清償，上訴人居間
    協調，由上訴人簽發同額之支票交付被上訴人作為擔保被上訴人與陳裕臻間之債
    權債務，而訴外人陳裕臻再交付該蘭花予上訴人作為擔保，足見，上訴人確實為
    被上訴人與訴外人陳裕臻債權債務之保證人，並基於該保證關係而簽發系爭支票
    ，故上訴人簽發系爭票據之原因關係乃基於保證之法律關係，而上訴人所保證之
    債務迄今亦尚未清償，上訴人之保證債務自未歸於消滅，故上訴人前述撤銷原審
    自認，與事實不符，應不足採。
五、又上訴人抗辯蘭花買賣有民間習慣，依業界習慣，如未出售第三人，其債務尾款
    無法付清者，可將原買賣標的蘭花返還，不足價額另行補償，被上訴人不圖民間
    習慣處理，以欺騙方式使上訴人開立支票，並尋求追償票款，顯非得當云云。然
    按民法第一條規定：民事，法律所未規定者，依習慣，無習慣者，依法理。可知
    ，我國民法規定僅有法律未規定之事項，始可適用習慣，並無習慣可凌駕於法律
    優先適用之理。本件上訴人簽發系爭支票，自應依票上所載文義負責，此為票據
    法第五條第一項所明文，既我國票據法對於簽發支票之法律上效果已有明文規定
    ，自無優先適用上訴人所指稱習慣之理。再上訴人主張兩造付款係以蘭花出售為
    前提始對被上訴人負票據責任云云，上訴人此部份抗辯為被上訴人所否認，且綜
    觀卷內資料，上訴人亦無法舉證證明兩造之票據行為附有「以蘭花出售後」為支
    付票款之停止條件，故上訴人此部份抗辯亦不足採。
六、再上訴人抗辯系爭支票尚有其他背書人黃秀滿、賴古親、徐淑華，被上訴人應請
    求所有背書人一起承擔負責云云。然按發票人應照支票文義擔保支票之支付，票
    據法第一百二十六條定有明文；又按發票人、承兌人、背書人及其他票據債務人
    ，對於執票人連帶負責。執票人得不依負擔債務之先後，對於前項債務人之一人
    或數人或全體行使追索權，此票據法第九十六條第一、二項亦定有明文，並經同
    法第一百四十四條準用之。本件上訴人為發票人，雖系爭支票尚有其他背書人即
    黃秀滿、賴古親及徐淑華等人，其等雖對於被上訴人亦負有票據債務，然揆諸前
    揭票據法之規定，被上訴人本得選擇對於上訴人、黃秀滿、賴古親、徐淑華之一
    人行使追索權，故被上訴人選擇對於上訴人一人提起本件訴訟行使追索權，於法
    有據，並無不當，從而，上訴人之抗辯並無理由。
七、末上訴人抗辯已清償二十一萬元之利息及本金，故應予扣除，而利息為二分利，
    顯超過民法之規定，應酌減之云云。被上訴人自認收到二十一萬元，其中包括現
    金及支票，然抗辯債務原本是一百九十多萬，但以二十一萬扣抵後才剩下一百五
    十萬元，故該二十一萬元非清償系爭一百五十萬元之債務等語。經查：本院依聲
    請傳訊證人陳裕臻，其到庭證稱：「至於二十一萬元部分支票及利息部分並非償
    還一百五十萬元，而是償還一百八十六萬及一百五十萬元之差額部分，即由二十
    一萬加上其他現金償還一百八十六萬後餘款才會剩下一百五十萬元，故此部份非
    償還一百五十萬元」（見本院九十年十一月二十八日之準備程序筆錄），證人陳
    裕臻所證之情節與被上訴人所述相符，故堪信該二十一萬元並非償還一百五十萬
    元，與本案無涉，故上訴人不得主張抵扣；再利息部分經證人陳裕臻到庭證稱該
    債務之利息為百分之十八，並非百分之二十（見前述同日之準備程序筆錄），故
    其尚未超過民法所規定之範圍，上訴人抗辯該利息過高，應予酌減，亦無足取。
八、綜上所述，本件被上訴人所主張之事實應堪可採，上訴人所辯均無可取。被上訴
    人爰依票據法律關係請求上訴人應連帶給付一百五十萬元，及自八十八年七月十
    二日起至清償日止，按年息百分之六計算之利息，核屬正當，為有理由，應予准
    許之。又本件係命上訴人清償票據上債務之判決，應依職權宣告執行，此民事訴
    訟法第三百八十九條第一項第四款定有明文。是則原審判命上訴人如數給付，並
    依職權宣告假執行，於法並無不合。上訴意旨指摘原判決不當，求予廢棄改判，
    為無理由，應予駁回其上訴。
九、據上論結：本件上訴為無理由，依民事訴訟法第四百三十六條之一第三項、第四
    百四十九條第一項、第七十八條，判決如主文。
中　　　華　　　民　　　國　　　九十一　　　年　　　一　　月　　十七　　日
                                臺灣桃園地方法院民事第二庭
~B審判長法官 邱瑞祥
~B法　　　官 陳心婷
~B法　　　官 田玉芬
中　　　華　　　民　　　國　　　九十一　　　年　　　一　　月　　十七　　日
右為正本係照原本作成
如對本判決上訴須於判決送達後二十日內向本院提出上訴狀
~B法院書記官 羅文
